【裁判字號】    95,訴,1249
【裁判日期】    950825
【裁判案由】    毒品危害防制條例
【裁判全文】
臺灣彰化地方法院刑事判決              95年度訴字第1249號
公  訴  人  臺灣彰化地方法院檢察署檢察官
被      告  甲○○
上列被告因施用毒品案件，經檢察官提起公訴（95年度毒偵字第
2489號），本院裁定改依簡式審判程序審理判決如下：
    主  文
甲○○連續施用第一級毒品，累犯，處有期徒刑壹年，扣案之海
洛因壹包（驗後淨重零點貳陸公克，空包裝重零點貳公克）沒
收銷燬之。
    犯罪事實及理由
一、犯罪事實：
(一)、甲○○前因施用第一、二級毒品案件，經本院以94年度訴字
    第86號判決，判處應執行有期徒刑1年確定，甫於民國95年5
    月4日執行完畢。另前於民國88年、90年間曾先後因施用毒
    品案件，經分別依本院裁定送觀察、勒戒後，均認無繼續施
    用毒品之傾向，而各於88年4月7日、90年8月8日，由臺灣彰
    化地方法院檢察署檢察官以88年度偵字第2941號、90年度毒
    偵字第1993、3189號為不起訴處分確定，並分別於88年4月
    6日、90年8月8日予以釋放。又於92年年間因施用毒品案件
    ，先經本院裁定送強制戒治，並由臺灣彰化地方法院檢察署
    檢察官提起公訴，嗣經本院判處有期徒刑8月確定，於93年9
    月8日執行完畢。惟甲○○仍不知悔改，復基於施用第一級
    毒品海洛因之概括犯意，自95年6月初某日起，至同年6月12
    日上午8時30分許止，在其位於彰化縣員林鎮○○里○○街2
    82號住處，以針筒注射之方式，連續施用海洛因多次。嗣於
    95年6月14日上午10時許，在上址，為警持搜索票查獲，並
    扣得其所有供己施用之海洛因1包（驗後淨重0.26公克，空
    包裝重0.32公克）。
(二)、案經彰化縣警察局員林分局報請臺灣彰化地方法院檢察署檢
    察官偵查起訴。
二、理由：
(一)、據以論罪之證據名稱：
１、彰化縣警察局員林分局委託檢驗尿液代號與真實姓名對照認
    證單1紙。
２、詮昕科技股份有限公司95年6月28日第00000000號濫用藥物
    尿液檢驗報告1紙。
３、海洛因1包（驗後淨重0.26公克，空包裝重0.32公克）、法
    務部調查局95年7月13日鑑定通知書1紙。
４、被告先後於警詢、偵查、本院準備程序及審理中之自白。
５、臺灣高等法院被告全國前案紀錄表及入出監紀錄、台灣彰化
    地方法院檢察署刑案資料查註紀錄表。
(二)、論罪與量刑：
１、被告甲○○行為後，刑法及刑法施行法業於94年2月2日經總
    統以華總一義字第09400014901號令修正公布，並於95年7月
    1日施行（下稱新刑法，修正前刑法下稱舊刑法），參酌最
    高法院95年5月23日刑事庭第8次會議有關新舊法適用原則之
    決議，新刑法第2條第1項之規定，係規範行為後法律變更所
    生新舊法律比較適用之準據法，於新刑法施行後，應適用新
    刑法第2條第1項之規定，為「從舊從輕」之比較。又基於「
    罪刑法定原則」及「法律不溯及既往原則」，行為之處罰，
    以行為時之法律有明文規定者為限，必「行為時與行為後」
    之法律均有處罰之規定，始有新刑法第2條第1項之適用。另
    於比較時應就罪刑有關之共犯、未遂犯、想像競合犯、牽連
    犯、連續犯、結合犯，以及累犯加重、自首減輕暨其他法定
    加減原因（如身分加減）與加減比例等一切情形，本於「統
    一性及整體性原則」，綜其全部罪刑之結果而為比較。且「
    從刑附屬於主刑」，除法律有特別規定者外，依主刑所適用
    之法律。本案涉及法律變更之部分，經依如附表所示比較新
    、舊刑法之規定，以舊刑法有利於被告，依新刑法第2條第1
    項前段規定，自應適用最有利於被告之舊刑法，先此敘明。
２、查海洛因係毒品危害防制條例第2條第2項第1款所定之第一
    級毒品。核被告甲○○所為，係犯毒品危害防制條例第10條
    第1項之施用第一級毒品罪。又毒品危害防制條例第10條第1
    項，第11條第1項，係將「施用」與「持有」為分別之處罰
    規定，則單純之「持有」，固不包括「施用」，但「施用」
    之過程中，其取用毒品本身就是「持有」，該「持有」行為
    ，應係「施用」行為之當然過程，而為施用行為之部分行為
    ，法律上自宜僅就「施用」行為為包括之評價，不應另就「
    持有」行為予以論罪（此參閱最高法院74年度台上字第3400
    、3404號判例要旨，原「被告為供己施用而於施用前持有第
    一級毒品海洛因之低度行為，為其施用之高度行為所吸收，
    不另論罪」之寫法，未能區別吸收犯與法條競合之吸收關係
    之不同。）。被告先後多次施用第一級毒品海洛因之犯行，
    時間緊接，所犯又係構成要件相同之罪名，顯係基於概括犯
    意為之，應依舊刑法第56條連續犯之規定論以一罪，並加重
    其刑。又查被告曾因前因施用第一、二級毒品案件，經本院
    以94年度訴字第86號判決，判處應執行有期徒刑1年確定，
    甫於95年5月4日執行完畢，有臺灣高等法院被告全國前案紀
    錄表及入出監紀錄、台灣彰化地方法院檢察署刑案資料查註
    紀錄表附卷可憑，其受此有期徒刑執行完畢後，5年以內再
    犯有期徒刑以上之罪，為累犯，應依舊刑法第47條之規定遞
    加重其刑。爰審酌被告施用毒品之動機、目的，不知戒除，
    足見其自制能力尚有未足，有接受相當期間監禁教化之必要
    ，以促其及早矯正吸毒惡習，其犯罪手段僅係戕害自己之身
    心、施用毒品次數、時間及因施用毒品染患疾病、犯後坦承
    犯行之態度等一切情狀，量處如主文所示之刑。
３、扣案之海洛因1包（驗後淨重0.26公克，空包裝重0.32公克
    ，海洛因與包裝之塑膠袋已無法析離），屬第一級毒品，自
    應依毒品危害防制條例第18條第1項前段規定，沒收銷燬之
    。
三、退併部分：
(一)、臺灣彰化地方法院檢察署95年度毒偵字第2855號移送併案審
    理意旨認為：被告自95年6月中旬起至同年6月30日止，有多
    次施用第一級毒品海洛因之事實。因施用毒品本身即具有成
    癮性，且施用行為本身即有反覆之性質，故被告多次密集施
    用第一級毒品海洛因之犯行，在法律評價上應屬於接續犯或
    包括一罪集合犯。是本件同一被告所涉此部分施用第一級毒
    品海洛因之犯行，係屬實質上一罪，應移送本院併案審理等
    語。惟查：被告固曾於警詢、偵查（指臺灣彰化地方法院檢
    察署95年度毒偵字第2855號一案）及本院審理中供認自95年
    6月中旬起至同年6月30日止，有接續施用第一級毒品海洛因
    多次之事實。惟按被告之自白，不得作為有罪判決之惟一證
    據，仍應調查其他必要之證據，以察其是否與事實相符，刑
    事訴訟法第156條第2項定有明文。本案此部分之事實，除被
    告前開自白外，查無其他被告有於上開時間多次施用海洛因
    之事證，因此，自不得單以被告前揭自白，作為認定被告有
    罪之唯一證據。此外，又復查無其他積極確切之證據，足資
    證明被告有何此部分施用毒品犯行，不能證明被告犯罪，從
    而上開移送併案審理意旨認此部分與起訴事實有包括一罪的
    接續犯或集合犯之實質上一罪關係，而為起訴效力所及，尚
    有誤會。
(二)、又臺灣彰化地方法院檢察署95年度毒偵字第2855號移送併案
    審理意旨另略以：被告於95年7月1日起，至同年7月10日21
    時許止，在其位在彰化縣員林鎮○○里○○街282號之住處
    ，施用第一級毒品海洛因多次，嗣於95年7月12日下午3時10
    分許，為警持搜索至其前揭住處執行搜索而查獲，並當場扣
    得第一級毒品海洛因1包（毛重約0.4公克）。因施用毒品本
    身即具有成癮性，且施用行為本身即有反覆之性質，故被告
    多次密集施用第一級毒品海洛因之犯行，在法律評價上應屬
    於接續犯或包括一罪集合犯。是本件同一被告所涉施用第一
    級毒品海洛因之犯行，係屬實質上一罪，應移送本院併案審
    理等語。惟查：
１、按連續犯之成立，除主觀上須基於一個概括之犯意外，客觀
    上須先後數行為，逐次實施而具連續性，侵害數個同性質之
    法益，其每一前行為與次行為，依一般社會健全觀念，在時
    間差距上，可以分開，在刑法評價上，各具獨立性，每次行
    為皆可獨立成罪，構成同一之罪名，始足當之；如係以單一
    之犯意（即犯意之同一性或接續性）接續進行數行為於同時
    同地或密切接近之時地實施，侵害同一之法益（即被害法益
    之同一性或單一性），各行為之獨立性極為薄弱，依一般社
    會健全觀念，在時間差距上，難以強行分開，在刑法評價上
    ，以視為數個舉動之接續施行，合為包括之一行為予以評價
    ，較為合理，則屬接續犯（參閱最高法院86年台上字第3295
    號判例要旨、93年度台上字第6107號及92年度台上字第6744
    號判決要旨），因此，行為單數之接續犯應具備下列要件：
    (1)數個接續行為在法律上係該當於同一構成要件犯罪事實，
    僅實現同一之構成要件；(2)數行為係在密接時間及密接空間
    為之；(3)同種類行為之反覆實施；(4)利用同一機會為之；(5)
    基於單一之犯意。以本案被告施用海洛因之行為來看，如果
    加計併案事實，其時間長達1月有餘（自95年6月初某日起至
    同年7月10日21時許），且數次施用海洛因之行為，在評價
    上，各具獨立性，皆可獨立成罪，並非在密接時間及密接空
    間，亦非利用同一機會為之，因此被告所為施用海洛因犯行
    ，當非行為單數之接續犯甚明。
２、本案被告所為施用海洛因行為，亦不符包括一罪之集合犯：
(1)、立法理由雖謂連續犯之規定廢除後，對於部分「習慣犯」（
    最高法院呂潮澤庭長稱之為「常習犯」），例如竊盜、吸毒
    等犯罪，是否會因適用數罪併罰而使刑罰過重產生不合理之
    現象一節，在實務運用上應可參考德、日等國之經驗，委由
    學界及實務以補充解釋之方式，發展接續犯之概念，對於合
    乎「包括的一罪」之情形，認為構成單一之犯罪，以限縮數
    罪併罰之範圍，用以解決上述問題。惟「習慣犯」（按無論
    係「習慣犯」或「常習犯」，究竟應賦予何種要件，與刪除
    之常業犯有何不同，實務上尚無共識）之多次反覆犯罪，係
    具有習慣之依賴性，常須以保安處分方式矯治其惡習（例如
    刑法第88條）。被告於本院審理中自承：（施用頻率？）大
    約10多小時施用1次。（為何10多小時施用1次？）因為在家
    裡幫忙製作糕餅，工作約十幾小時之後就會覺得精神不好，
    就會想要施用。（最後1次被查獲為何時？）95年7月12日15
    時10分。（接下來有無施用？）沒有。我最近有去草屯療養
    院去拿戒藥。（為何從7月12日之後就沒有再施用？）因為
    經濟上也有關係，且被查獲之後，我就沒有再施用。（十幾
    個小時施用一次的頻率至何時？）到7月16日，之後我想這
    樣不行，所以去拿戒藥。‧‧‧（每次施用完毒品，有何感
    覺？）施用完之後並不會想要何時再施用。（施用毒品是否
    有成為你的習慣？）不是，最主要是生理上的反應，我知道
    施用毒品不好，我會一直忍耐，‧‧‧等語（見本院95年8
    月10日審判筆錄），另被告於偵查（95年度毒偵字第2489號
    ）中自承「平均約1天施用1次」等語（偵查卷第30、31頁）
    。依照被告上開供述，被告施用海洛因是否已成癮或習慣，
    尚有疑義。
(2)、適用「習慣犯」或「常習犯」應從嚴解釋，始符修法本意：
    刑法規定連續犯以來，實務上之見解對於本條「同一罪名」
    之認定過寬，所謂「概括犯意」，經常可連綿數年之久，且
    在採證上多趨於寬鬆，每每在起訴之後，最後事實審判決之
    前，對繼續犯同一罪名之罪者，均適用連續犯之規定論處，
    不無鼓勵犯罪之嫌，亦使國家刑罰權之行使發生不合理之現
    象。因此，基於連續犯原為數罪之本質及刑罰公平原則之考
    量，其修正既難以週延，爰刪除本條有關連續犯之規定等語
    ，此為刪除連續犯規定之立法理由。至於包括一罪之常業犯
    （屬集合犯之一種），因其本身含有連續犯性質，為變相連
    續犯，刑法總則既已廢除連續犯，則配合連續犯刪除，自應
    將刑法分則有關常業犯之規定全數刪除（中華民國刑法部分
    條文修正草案總說明第二編參照）。因此在適用包括一罪而
    具有集合犯性質之「習慣犯」或「常習犯」應從嚴解釋，否
    則一概以包括一罪之集合犯處理結果，反較連續犯之規定存
    在時，對被告更加寬縱（按無法「加重其刑至二分之一」，
    又無常業犯之加重規定），實非修法本意。
(3)、本案被告施用海洛因之行為，實屬連續犯，其連續關係在新
    刑法95年7月1日生效之後已阻斷，自應回歸數罪併罰之實質
    競合關係處罰之。
(4)、從而上開移送併案審理意旨認此部分亦與起訴事實有包括一
    罪的接續犯或集合犯之實質上一罪關係，而為起訴效力所及
    ，尚有誤會。本院無從併辦，應連同上開第(一)點部分一併退
    回檢察官為妥適處理，附此敘明。
據上論斷，應依刑事訴訟法第273條之1第1項、第299條第1項前
段、第310條之2、第454條第1項，毒品危害防制條例第10條第1
項、第18條第1項前段，刑法第2條第1項前段、第11條前段、修
正前刑法第56條、第47條，判決如主文。
本案經檢察官林士富到庭執行職務。
中    華    民    國    95    年    8     月    25    日
                  刑事第二庭    法  官  李水源
以上正本證明與原本無異。
如不服本判決，應於判決送達後10日內向本院提出上訴狀 (須附
繕本)。
中    華    民    國    95    年    8     月    31    日
                                書記官  廖建興
附錄本案論罪科刑法條全文
毒品危害防制條例第10條
施用第一級毒品者，處 6 月以上 5 年以下有期徒刑。
施用第二級毒品者，處 3 年以下有期徒刑。
附表：
┌───┬───────┬────────┬──────┐
│比較  │舊刑法於本案適│新刑法於本案適用│依從舊從輕原│
│法條  │用之法律效果  │之法律效果      │則比較結果  │
├───┼───────┼────────┼──────┤
│舊刑法│數次施用第一級│連續犯之形成結構│本條從舊刑法│
│第56條│毒品海洛因之行│，本質上就是各自│第56條之規定│
│      │為，時間緊接，│都得以獨立之犯罪│，較有利於被│
│      │顯係基於概括之│，亦即是數罪之性│告。        │
│      │犯意，觸犯構成│質，因具備連續關│            │
│      │要件相同之罪名│係，而以單一評價│            │
│      │，應依連續犯之│之模式來處理，因│            │
│      │規定，論以一罪│此，在連續犯廢除│            │
│      │，但得加重其刑│後，原各自獨立之│            │
│      │至2分之1。    │數個犯行，應回歸│            │
│      │              │數罪併罰之規定處│            │
│      │              │理。            │            │
├───┼───────┼────────┼──────┤
│舊刑法│關於刑法第47條│修正後刑法第47條│依新刑法第2 │
│第47條│累犯規定，修正│第1項固僅限於故 │條第1項前段 │
│、新刑│前對於行為人不│意犯，始有累犯適│之規定，適用│
│法第47│論是故意犯或過│用，惟於同條第2 │舊刑法第47條│
│條第1 │失犯，均有累犯│項增列「受強制工│。          │
│、2項 │適用（加重本刑│作處分之執行完畢│            │
│      │至2分之1）。本│或一部之執行而免│            │
│      │案事實無論適用│除後，5年以內故 │            │
│      │新刑法第47條第│意再犯有期徒刑以│            │
│      │1項、舊刑法第 │上之罪者」，有累│            │
│      │47 條之規定， │犯之適用，暨因同│            │
│      │均構成累犯，而│法第49條刪除原「│            │
│      │無何差異。    │依軍法受裁判者，│            │
│      │              │不適用累犯」之規│            │
│      │              │定，從而「依軍法│            │
│      │              │受裁判」，5年以 │            │
│      │              │內故意再犯有期徒│            │
│      │              │刑以上之罪者，同│            │
│      │              │有累犯之適用，就│            │
│      │              │此而言，又較舊法│            │
│      │              │適用之範圍較大。│            │
│      │              │效果：同樣加重本│            │
│      │              │刑至2分之1。    │            │
│      │              │本案事實無論適用│            │
│      │              │新刑法第47條第1 │            │
│      │              │項、舊刑法第47條│            │
│      │              │之規定，均構成累│            │
│      │              │犯，而無何差異。│            │
├───┴───────┴────────┴──────┤
│綜合比較結果：                                        │
│綜合其全部罪刑之比較，應以舊刑法較有利於被告，故本案應│
│一體適用舊刑法。                                      │
└───────────────────────────┘


司法院資訊處製作；財團法人民間司法改革基金會備份。
